【裁判字號】    98,家上,28
【裁判日期】    980728
【裁判案由】    離婚
【裁判全文】
臺灣高等法院臺南分院民事判決  98年度家上字第28號
上  訴  人  乙○○
訴訟代理人  賴坤志  律師
被 上訴 人  甲○○
訴訟代理人  裘佩恩  律師
複 代 理人  林志雄  律師
上列當事人間請求離婚事件，上訴人對於中華民國98年1月19日
臺灣臺南地方法院第一審判決（97年度婚字第599號）提起上訴
，本院於98年7月14日言詞辯論終結，判決如下：
    主  文
原判決廢棄。
被上訴人在第一審之訴駁回。
第一、二審訴訟費用由被上訴人負擔。
    事實及理由
一、被上訴人主張：
（一）兩造於民國（下同）72年間結婚，並育有長子丙○○（72
      年12月10日生）、次子林高誌（74年11月8日生）。上訴
      人於婚後即不斷對被上訴人有暴力行為，被上訴人礙於家
      庭和諧，僅驗傷但未提出刑事告訴。又被上訴人於96年1
      月搬去復興街13號居住之原因，係上訴人每天深夜1點多
      就起來叫我，不斷敲我的房門，甚至把門都撬壞了。又說
      上訴人於食物中下毒，把被上訴人趕出去後，被上訴人欲
      返回家門，始知上訴人竟自行更換大門鎖，致被上訴人無
      法進入兩造共同之住居所。上訴人多年未支付家庭生活費
      用，兩造所生二名子女之生活費用長年來均是由被上訴人
      單獨支付。又被上訴人於77年5月間曾向父母借款新台幣
      （下同）120萬元購屋，購屋當時房屋登記在上訴人名下
      ，並向官田農會貸款30萬元（房地總價150萬元），被上
      訴人按月繳交貸款，貸款清償完畢後，因無力清償父母價
      款，而在被上訴人心中始終認為系爭房屋為娘家的財產，
      在93年間由於上訴人對被上訴人家暴，並換鎖逼被上訴人
      離家，被上訴人又擔心上訴人沈迷宗教，會將房子捐給寺
      廟，所以才會想以買賣方式登記於母親何陳甘名下，當時
      雖無買賣價金之給付，但一來被上訴人認這本是娘家的財
      產，二來被上訴人亦告訴何陳甘等到適當時機再登記予被
      上訴人兒子，若以法律角度觀之，此應只是暫時信託於何
      陳甘名下，被上訴人本為有權處分者，乃以買賣名義為信
      託之實，亦不涉及偽造文書。而另一不動產台南縣官田鄉
      ○○村○○街13號，原本亦登記在被上訴人名下，亦因前
      述理由，被上訴人於93年間信託登記於兄何振昌名下，亦
      約定將來再登記予被上訴人兒子。上訴人明知該屋之購屋
      款絕大部分係由被上訴人向娘家借貸，竟向被上訴人及被
      上訴人母親何陳甘提出刑事偽造文書告訴，致使已生重病
      之何陳甘收到刑事訊問通知書而情緒激動，病情加重而過
      世。
（二）依奇美醫院98年5月11日九八奇醫字第2374號函可知，上
      訴人確罹患被害妄想症，且依病情摘要中已建議住院治療
      之程度推論，其症狀應非輕微，足證上訴人在家中裝設監
      器、大門換鎖、門鎖每日外出均以塑鋼土強封蓋印，誣指
      家中白米有毒，造成他肚子現在還會疼痛而去函台南縣衛
      生局檢驗、所有之4319-YJ車輛門鎖亦以塑鋼土封住等，
      均其來有自，上訴人又不就診導致病情惡化，實令被上訴
      人母子之日常生活皆飽受折磨。上訴人之父林天助訃文已
      無列入被上訴人之名，上訴人已於98年3月30日當庭自認
      其已有離婚之意，只是因財產分配不清才反悔，足證兩造
      均無維持婚姻之意願。
（三）今兩造婚姻至此，無望、猜忌、吵鬧、加之刑事訟爭不斷
      ，上訴人婚後多次對被上訴人施暴，致被上訴人不堪忍受
      而於96年1月間與上訴人分居至今，客觀上堪認不論何人
      處於被上訴人之境地，均將喪失與上訴人維持婚姻之意願
      ，兩造婚姻實已產生無法回復之破綻，無法再維持，且該
      破綻之發生係可歸責於上訴人，被上訴人為此爰依民法第
      1052條第2項之規定，訴請離婚。
（四）並為答辯聲明：
    1.上訴駁回。
    2.第二審訴訟費用由上訴人負擔。
二、上訴人則以下列等語資為抗辯：
（一）上訴人因全天修行，三餐均吃素食，且在93年起即擔任台
      南縣海上救生協會救生員，救人無數，應無對妻施暴之理
      ；被上訴人認難以與上訴人共同生活，於96年間即自行離
      家他去，上訴人並未更換住家大門鑰匙，也從未對被上訴
      人施暴；被上訴人所提出79年7月16日、85年8月27日、93
      年2月23日之驗傷診斷證明書，上載被上訴人所受之傷勢
      均非上訴人造成；被上訴人曾於79年間發生車禍，因此而
      有受傷，93年2月23日上訴人並沒有拿椅子丟被上訴人，
      被上訴人所受傷害係被上訴人自己製造的；倘上訴人如被
      上訴人所主張經常對其施暴，被上訴人應早已提出告訴及
      訴請離婚，被上訴人於上訴人對其母親提起偽造文書罪之
      告訴後，眼見要將上訴人趕出上訴人所經營加岱電器行無
      法得逞，遂提起本件離婚訴訟，實有違常理；上訴人有對
      被上訴人及被上訴人之母親、哥哥提出刑事偽造文書罪之
      告訴，被上訴人之母親在警察局接受訊問後，於回家的路
      上死亡，上訴人是希望能和解。
（二）並為上訴聲明：
    1.原判決廢棄。
    2.上開廢棄部分，被上訴人在第一審之訴駁回。
    3.第一、二審訴訟費用由被上訴人負擔。
三、被上訴人主張兩造於72年間結婚，並育有長子丙○○（72年
    12月10日生）、次子林高誌（74年11月8日生），兩造之婚
    姻關係現仍存續中，嗣於96年1月被上訴人搬去復興街13號
    居住而與上訴人分居等情，並有戶籍謄本3件附卷可稽（見
    原審家調卷第7-9頁），上訴人對之並不爭執，堪信為實。
    被上訴人另主張上訴人於婚後即不斷對被上訴人有暴力行為
    ，於96年1月間遭上訴人施暴後遭趕出家門，嗣被上訴人欲
    返回家門，上訴人竟已自行更換大門鎖，致被上訴人無法進
    入兩造共同之住居所；上訴人罹有被害妄想症，多年未支付
    家庭生活費用，兩造所生二名子女之生活費用長年來均是由
    被上訴人單獨支付；又上訴人竟向被上訴人及被上訴人母親
    何陳甘提出刑事偽造文書告訴，致使已生重病之何陳甘病情
    加重而過世等情，則為上訴人所否認，並以前揭情詞置辯。
    茲本件所應審究者厥為: 兩造間是有否存有難以維持婚姻之
    重大事由，而被上訴人得依民法第1052條第2項之規定請求
    離婚？茲說明如下：
（一）按夫妻之一方，有民法第1052條第1項10款以外之重大事
      由，難以維持婚姻者，夫妻一方得請求離婚。但其事由應
      由夫妻一方負責者，僅他方得請求離婚，民法第1052條第
      2項定有明文。次按民法第1052條第2項規定，有同條第1
      項以外之重大事由，難以維持婚姻者，夫妻之一方得請求
      離婚。然是否有難以維持婚姻之重大事由，判斷標準為婚
      姻是否已生破綻而無回復之希望，此不可由原告已喪失維
      持婚姻意欲之主觀面加以認定，而應依客觀的標準，即難
      以維持婚姻之事實，是否已達於倘處於同一境況，任何人
      均將喪失維持婚姻希望之程度以決之（參照最高法院87年
      度台上字第1304號判決）。又民法第1052條第2項所稱「
      有前項以外之重大事由，難以維持婚姻者」，係抽象的、
      概括的離婚事由，此乃緣於民國74年修正民法親屬編時，
      為因應實際需要，參酌各國立法例，導入破綻主義思想所
      增設。但其事由應由夫妻一方負責者，僅他方得請求離婚
      ，是其所採者為消極破綻主義精神，而非積極破綻主義。
      關於「難以維持婚姻之重大事由」，其判斷之標準為婚姻
      是否已生破綻而無回復之希望。而婚姻是否已生破綻無回
      復之希望，則應依客觀之標準，即難以維持婚姻之事實，
      是否已達於倘處於同一境況，任何人均將喪失維持婚姻意
      欲之程度而定。至於同條項但書所規定「難以維持婚姻之
      重大事由應由夫妻之一方負責者，僅他方得請求離婚」，
      乃因如肯定有責配偶之離婚請求，無異承認恣意離婚，破
      壞婚姻秩序，且有背於道義，尤其違反自己清白（clean
      hands)之法理，有欠公允，同時亦與國民之法感情及倫理
      觀念不合，因而採消極破綻主義。倘該重大事由，夫妻雙
      方均須負責時，應比較衡量雙方之有責程度，僅責任較輕
      之一方得向責任較重之他方請求離婚，如有責程度相同時
      ，雙方均得請求離婚，始屬公允，是責任較重之一方應不
      得向責任較輕之他方請求離婚（最高法院94年度台上字第
      115號判決參照）。
（二）再按當事人主張有利於己之事實者，就其事實有舉證之責
      任，民事訴訟法第277條第一項定有明文；又按民事訴訟
      如係由原告主張權利者，應先由原告負舉證之責，若原告
      先不能舉證，以證實自己主張之事實為真實，則被告就其
      抗辯事實即令不能舉證，或其所舉證尚有疵累，亦應駁回
      原告之請求（最高法院17年字第917號著有判例可資參照
      ）。茲查，被上訴人主張上訴人於兩造婚後多次對被上訴
      人施暴之事實，雖據被上訴人提出六甲鄉蓋德診所79年7
      月16日、85年8月27日之驗傷診斷書影本2件、陳外科診所
      93年2月23日診斷證明書影本1件為證（見原審家調卷第10
      -12頁），惟此僅能證明被上訴人斯時就診時身上有上開
      傷勢，但未能憑以證明上開傷勢係上訴人所為，況上訴人
      堅決否認有施暴行為，是以被上訴人所提上開診斷證明上
      所載之傷害是否確為上訴人所為，尚乏確切直接證據，依
      上開舉證責任分配原則，被上訴人應就上開傷勢係上訴人
      所為乙節，負舉證之責；再酌以上開診斷證明書記載略以
      ：「自述為人摳傷……兩造顴骨腫脹疼痛、下腹部按壓疼
      痛、右前臂擦傷5×3公分」、「頭頂部壓痛、右側面部半
      圓形挫傷」，均屬輕微之傷，縱被上訴上開指述為真，衡
      諸常情，乃屬夫妻間偶有言語肢體衝突在所難免之輕微傷
      痕，實難憑此遽認為已堪構成難以維持婚姻之重大事由。
（三）又被上訴人主張於96年1月間遭上訴人驅趕而離家，上訴
      人於被上訴人離家後復自行更換大門鎖，使被上訴人無法
      回家乙節，亦為上訴人所否認，上訴人並提出門鎖照片7
      張為證，雖上訴人所提出之照片並無法證明門鎖未更換，
      然經本院於98年5月15日履勘兩造原共居之興隆街36號房
      屋現場結果：系爭房屋門鎖雖未更換，但鐵門鎖孔曾為塑
      鋼土黏住，惟該塑鋼土以手指即可摳起，被上訴人非不能
      進入屋內，有勘驗筆錄1份在卷足稽（見本院卷第63-64頁
      ），況被上訴人離家另行居住之興隆街13號建物，亦原為
      兩造婚後於74年間購買登記於上訴人名下，此有土地、建
      物謄本在卷可參（見原審卷第31-47頁），而上訴人也有
      鑰匙可自由進出，且於本院上開履勘時發現上訴人所有之
      貨車平時亦停放該處一樓屋內，顯見兩造雖分居兩處，惟
      仍屬分開居住在兩造自己的房子，彼此間相互使用婚姻關
      係中所購買的房子，仍有來往密切，尚未達不相往來之分
      居情況，故而被上訴人上開主張，亦難憑採以認定兩造間
      已存有難以維持婚姻之重大事由。
（四）再證人即兩造所生次子林高誌雖於原審證稱：「（媽媽是
      否在去年一月就搬出去？）是的。因為媽媽受不了爸爸對
      他施暴，所以就搬出去。之前媽媽和爸爸已經分房五年多
      了，因為爸爸幾乎天天在凌晨的時候起來亂，有時候甚至
      把門撞壞。爸爸之前會喝酒，但是自從爸爸信一貫道以後
      ，就沒有喝了，爸爸對媽媽施暴和他有沒有喝酒沒有關係
      。（媽媽搬出去以後，爸爸有沒有換門鎖？）有，但是我
      不知道原因。（媽媽說他非自願離家？）那時候兩造爭吵
      的很厲害，幾乎每天爭吵，媽媽受不了才搬出去。」等語
      （見原審卷第19頁）；另證人即兩造所生長子丙○○雖亦
      證稱：「（媽媽搬出去之後有沒有換門鎖？）媽媽搬出去
      之前就換門鎖了，我們要進門都要打電話叫爸爸開門，後
      來媽媽出去之後就沒有辦法再進門了。（媽媽是被爸爸趕
      出門的嗎？）算一半是，因為爸爸都是以言語口頭以及肢
      體脅迫的方式，導致媽媽忍不住離開。」等語（見98年1
      月5日言詞辯論筆錄），然上開證人與其母親即被上訴人
      同住一屋，生活由其母親料理，且於本院履勘現場時證人
      丙○○當場指責其父即上訴人，態度上已有失親子應有之
      分寸，顯見上開證人既與被上訴人有母子同居之密切關係
      ，所為上開證言已難期其等不失偏頗。況上開證述之內容
      ，不足憑以認定被上訴人於96年1月間係遭上訴人驅趕而
      離家，及上訴人更換家中門鎖之確切時間。且證人丙○○
      證述被上訴人離家前上訴人即換鎖，而證人林高誌則指稱
      係被上訴人離家後上訴人始換鎖，兩人之證詞自相矛盾，
      已難令人遽採。再酌以本院勘驗現場該等門鎖孔除有塑鋼
      土舊痕外均為舊鎖，並未換新，亦與上開所證不合，故上
      開證人之證詞尚難據為被上訴人有利認定之依據。
（五）被上訴人又以上訴人因其將名下二棟房地過戶登記予被上
      訴人之母、兄，上訴人乃而對被上訴人及被上訴人之母何
      陳甘提起刑事偽造文書訴訟，致何陳甘死亡云云。惟查，
      何陳甘本即罹有重病乙情，為被上訴人所自認，故上訴人
      縱因兩造房地糾紛而對之提起刑事告訴，惟是否即為何陳
      甘死亡之直接、唯一因素，被上訴人並未舉證以實其說，
      並不可採；況兩造間之房地過戶糾紛係肇因於被上訴人未
      告知上訴人之情況下，即將兩造婚後所購置之財產移轉登
      記予被上訴人之母、兄，被上訴人雖辯稱係恐上訴人將財
      產捐贈予宗教寺廟始將系爭不動產過戶予其親人云云，則
      上訴人提起刑事告訴官司以保其財產之行為，雖有可議，
      惟被上訴人亦有可歸責之處，因此，就被上訴人所主張之
      兩造間難以維持婚姻之重大事由而言，尚難認上訴人上開
      舉動乃屬可歸責之行為。
（六）被上訴人又主張上訴人罹患被害妄想症，在家中裝設監器
      、大門換鎖、門鎖每日外出均以塑鋼土強封蓋印，誣指家
      中白米有毒，造成他肚子現在還會疼痛而去函台南縣衛生
      局檢驗、所有之4319-YJ車輛門鎖亦以塑鋼土封住等情，
      茲依財團法人奇美醫為98年5月11日九八奇醫字第2374號
      函覆固以：「個案乙○○呈現多疑、可能有被害妄想……
      」等語（見本院卷第57頁），雖可證上訴人確有於兩造之
      婚姻關係中罹患多疑、被害妄想之症狀；惟查，多疑、被
      害妄想之精神障礙並非重大不治或不名譽之病，而夫妻本
      應相互扶持，被上訴人更應細心、耐心協助上訴人就醫，
      上訴人應予配合治療，始符合夫妻互信、互愛之道。被上
      訴人卻反以上訴人於婚姻關係中生病，即憑之為請求判決
      離婚之理由，並無可採。
（七）被上訴人又指稱上訴人多年未支付家庭生活費用，兩造所
      生二名子女之生活費用長年來均是由被上訴人單獨支付一
      情；惟據兩造之子丙○○於原審證稱：「學雜費都是跟媽
      媽拿的……爸爸也是有在負擔生活費，用來繳水電費及房
      子的貸款」等語（見原審卷第27頁）；兩造之子林高誌亦
      證稱：「（家中生活費誰在負擔？）靠爸爸賣電器的錢，
      及媽媽賣菱角的錢」等語（見原審卷第20頁），足證被上
      訴人上開指陳之情節即有可議，難遽予採信。
四、綜上所述，上訴人抗辯伊無對妻施暴之理；被上訴人於96年
    間係自行離家他去，伊無更換住家大門鑰匙，被上訴人所提
    出驗傷診斷證明書上所載之傷勢均非伊造成；被上訴人曾於
    79年間發生車禍而受傷，伊並沒有拿椅子丟被上訴人，被上
    訴人所受傷害係自己製造的；被上訴人於上訴人對其母親提
    起偽造文書罪之告訴後，眼見要將上訴人趕出上訴人所經營
    加岱電器行之計謀無法得逞，遂提起本件離婚訴訟，實有違
    常理；上訴人有對被上訴人及被上訴人之母親、哥哥提出刑
    事偽造文書罪之告訴，被上訴人之母親在警察局接受訊問後
    ，於回家的路上死亡等語，自屬可信，被上訴人主張上訴人
    對其有大小暴力行為；上訴人自行更換大門鎖，致被上訴人
    無法進入兩造共同之住居所；上訴人多疑有被害妄想症；多
    年未支付家庭生活費用；又向被上訴人及被上訴人母親何陳
    甘提出刑事偽造文書告訴，致使已生重病之何陳甘病情加重
    而過世，兩造間有難以維持婚姻之重大事由存在，且該重大
    事由係可歸責於上訴人等情，為不足採。從而，被上訴人依
    民法第1052條第2項之規定，請求准予離婚，為無理由，不
    應准許。原審准兩造離婚，自有未洽。上訴意旨指摘原判決
    不當，求予廢棄改判，為有理由，自應由本院予以廢棄改判
    ，如主文第二項所示。
五、本件事證已臻明確，兩造其餘攻擊防禦方法及舉證，於判決
    結果不生影響，爰不予一一論列，併予敘明。
六、據上論結，本件上訴為有理由，依民事訴訟法第450條、第7
    8條，判決如主文。
中    華    民    國     98     年    7    月    28   日
                  民事第四庭    審判長法  官    王惠一
                                      法  官    林永茂
                                      法  官    王浦傑
上為正本係照原本作成。
如對本判決上訴，須於判決送達後20日內向本院提出上訴狀，未
表明上訴理由者，應於上訴後20日內，向本院提出理由書（須附
繕本）。依法須繳納裁判費並應委任律師為訴訟代理人，始得上
訴。
中    華    民    國     98     年    7    月    28   日
                                      書記官    廖英琇
【附記】
民事訴訟法第466條之1：
(1)對於第二審判決上訴，上訴人應委任律師為訴訟代理人。但上
  訴人或其法定代理人具有律師資格者，不在此限。
(2)上訴人之配偶、三親等內之血親、二親等內之姻親，或上訴人
  為法人、中央或地方機關時，其所屬專任人員具有律師資格並
  經法院認為適當者，亦得為第三審訴訟代理人。
民事訴訟法第466條之2：
  上訴人無資力委任訴訟代理人者，得依訴訟救助之規定，聲請
  第三審法院為之選任律師為其訴訟代理人。


司法院資訊處製作；財團法人民間司法改革基金會備份。
